【裁判字號】    90,毒抗,567
【裁判日期】    900906
【裁判案由】    聲請強制戒治
【裁判全文】
臺灣高等法院臺中分院刑事裁定                      九十年度毒抗字第五六七號
    抗  告  人  臺灣台中地方法院檢察署檢察官
    被      告  甲○○
右列抗告人因聲請強制戒治案件，不服臺灣臺中地方法院中華民國九十年六月二十八
日裁定（九十年度毒聲字第三一九七號）提起抗告，本院裁定如左：
      主  文
原裁定撤銷。
甲○○令入戒治處所施以強制戒治壹年。
      理  由
一、本件檢察官抗告意旨略以：(1)、被告送觀察、勒戒後究有無繼續施用毒品傾向，
    係依據勒戒處所醫療人員之專業判斷，並佐以各項客觀資料所得評估分數，惟於
    上開二項標準相佐時，仍以醫療人員之專業判斷為主，倘專業判斷與評估分數不
    一致，應於證明書說明欄內描述，此有行政院衛生署於民國（下同）八十七年九
    月十七日、十八日、二十四日召開有無繼續施用毒品傾向評估標準北、中、南、
    高雄區研討會會議紀錄決議事項第十一項可資參照，本件評估分數雖僅四十二分
    ，然醫療人員專業判斷仍認有繼續施用毒品傾向，參之上開研討會決議事項第十
    二項，自應以醫療人員專業判斷為主。(2)、又受觀察、勒戒人是否需至戒治處所
    接受協助身體及心理復健，純屬醫療人員依據專業所為之判斷，已如上述，而其
    最主要的特徵在於有無明顯戒斷症狀及身體對於毒品之依賴性程度如何，即臨床
    徵候欄所示，餘如人格特質（包含有毒品犯罪前科、其他犯罪紀錄）及行為表現
    （包含行為情緒、社會能力、支持系統）等，實非醫療人員專業判斷之列，本件
    被告於人格特質得分為零分，但臨床徵候欄則高達三十五分，顯示被告身體對於
    毒品有高度依賴性，因此，被告於勒戒處所雖行為表現良好，但醫療人員仍有進
    一步至戒治處所接受協助身體及心理復健之需要。(3)、觀之毒品危害防制條例並
    未規定在判定有無繼續施用毒品傾向時，究應如何詳細記載，而原裁定書中亦未
    舉出如何記載始堪稱詳細，更未傳喚原判定醫師說明或調取病歷資料核閱，以查
    明其判斷與病歷考量者或為維護人權，但倘以被告能否戒斷毒品引誘，永遠脫離
    毒品病魔糾纏之觀點而言，本件駁回聲請之裁定，似有未妥。爰依刑事訴訟法第
    四百零三條第一項提起抗告，以謀救濟等語。
二、原審裁定意旨略以：本件受觀察勒戒人即被告甲○○因涉犯施用第一級毒品海洛
    因，於九十年四月三十日經聲請人依原審九十年度毒聲字第二一二０號裁定，於
    九十年六月七日送臺灣臺中看守所附設勒戒所觀察、勒戒，此有執行指揮書附卷
    可稽，惟該所於九十年六月十五日即作成被告為「有繼續施用毒品傾向」之證明
    書，有該所九十年六月二十日九十中所正總字第二０六六號函送之證明書附卷可
    稽，其觀察、勒戒之期間僅有八日，已有未洽；且查該「有無繼續施用毒品傾向
    證明書」上載被告依判斷準則評分為四十二分，即人格特質０分，臨床徵候三十
    五分，環境相關因素七分，合計為四十二分；係在五十分以下，依據前揭說明，
    本應即為無繼續施用毒品傾向之判定，如欲判定為有繼續施用毒品傾向，自應在
    綜合判斷詳細說明欄內依據臨床實務，並載明具體事證，以為其判定「有繼續施
    用毒品傾向」之依據，惟查本件該證明書僅在綜合判斷欄內空泛記載「一級毒品
    使用，注射方式，一天四至五次左右，戒斷症狀明顯，社會功能受干擾，支持－
    －又未能有效介入，再犯傾向高」，並未說明依據如何證據認定被告一天注射四
    至五次（經本院詳閱全卷，並無此部分之依據），自有未洽；且戒斷症狀原即為
    前揭「有無繼續施用毒品傾向評估標準評分說明手冊」中有關臨床徵候之評分標
    準之一；本件該「有無繼續施用毒品傾向證明書」復於綜合判斷欄內以有戒斷症
    狀為其判定被告有繼續施用毒品傾向之依據，自係屬就同一事由而為雙重評價，
    而非屬具體事證；再被告究係何部分社會功能受干擾？何以認定支持－－又未能
    有效介入？凡此均係空泛之名詞，若以被告所受觀察、勒戒之日數僅有八日，即
    為此空泛之認定，是否有違毒品危害防制條例當初立法之目的，又最終結論為再
    犯傾向高，然依卷附之臺灣臺中地方法院檢察署刑案資料查註紀錄表觀之，則被
    告並無毒品前科，亦無其他犯罪之前科，是以該詳細說明所認為之再犯傾向高乙
    節，要非無再商斟之餘地。綜上，本件被告受觀察、勒戒之期間既僅有八日，且
    其所受之評分僅有四十二分，且該臺灣臺中看守所附設勒戒所之被告「有無繼續
    施用毒品傾向證明書」上又未依據臨床實務，說明有何具體事證，足認被告有繼
    續施用毒品之傾向等語，因認本件檢察官之聲請為無理由，而裁定予以駁回。
三、按經觀察、勒戒後，有繼續施用毒品之傾向者，由檢察官聲請法院裁定令入戒治
    處所施以強制戒治，其期間為一年，毒品危害防制條例第二十條第二項定有明文
    。且依「有無繼續施用毒品傾向評估標準評分說明手冊」其判定原則二分－０
    分判定為無繼續施用毒品傾向。原則四分數在分以上，原本應列為「有繼續施
    用毒品傾向」，但綜合評分者根據臨床實務，有具體事證，認為個案「無繼續施
    用毒品傾向」；或是分數為分以下，原本應列為「無繼續施用毒品傾向」，但
    綜合評分者根據臨床實務，有具體事證，認為個案「有繼續施用毒品傾向」者，
    以綜合評分者所評估者為準，惟需在「有無繼續施用毒品傾向證明書」詳細說明
    欄載明具體事證。亦即如受觀察、勒戒人其評分係在五十分以下者，如欲判定為
    「有繼續施用毒品傾向」者，即應依據上揭判定原則，根據臨床實務，並列舉具
    體事證說明其判定為「有繼續施用毒品傾向」之依據。經查，台灣台中看守所於
    九十年六月二十日以九十中所正總字第二０六六號函送之「有繼續施用毒品傾向
    」證明書上，雖記載被告依判斷準則評分為四十二分，即人格特質０分，臨床徵
    候三十五分，環境相關因素七分，合計為四十二分，然而在綜合判斷詳細說明欄
    內依據臨床實務，已載明：「一級毒品使用，注射方式，一天四至五次左右，戒
    斷症狀明顯，社會功能受干擾，支持□□（家屬）又未能有效介入，再犯傾向高
    」等語，又有關被告有無施用毒品傾向之判定，經台灣台中看守所會請原評估之
    醫師，就相關資料、紀錄審視後說明簽註：「一若個案無犯罪前科，在所勒戒期
    間無違規事件，光就有無繼續施用毒品傾向評估紀錄表所載之五－十一項次，如
    何將分數打至可送戒治之七０分以上之標準。二個案為一級毒品使用，成癮性原
    本即高，又利用注射方式一日四－五次（會談時間個案陳述），且可見注射處血
    管色素沉積，戒斷症狀顯著，促使個案使用期間少有中斷，以致整體工作能力受
    損，持續力差，更造成家庭衝突，個案卻一再使用，直到入所勒戒方止。若真有
    戒治動機當不致被抓入所即可中斷使用，況就使用藥劑、方式、次數、時間又均
    為再使用之不利因子，以致即使在工作能力受損、家人反對下，仍在自我身體及
    心理依賴下重覆使用，實令人不知如何提出有利因子告知個案不會再有使用傾向
    。」等語，此經台灣台中看守所九十年八月三十一日以九十中所正衛字第二八七
    二號函復本院，並附有無繼續施用毒品傾向評估紀錄表影本一份在卷可憑。因此
    ，本案依據醫療人員之專業判斷，仍認為被告有繼續施用毒品傾向，原審未查明
    醫療人員判斷之依據，徒以被告受觀察、勒戒之期間既僅有八日，且其所受之評
    分僅有四十二分，且臺灣臺中看守所函送之「有無繼續施用毒品傾向證明書」上
    又未依據臨床實務，說明有何具體事證，足認被告有繼續施用毒品之傾向等理由
    ，遽而裁定駁回檢察官之聲請，尚有未妥，檢察官之抗告為有理由，應由本院將
    原裁定撤銷，另依毒品危害防制條例第二十條第二項，裁定令被告入戒治處所施
    以強制戒治一年。
四、據上論結，應依刑事訴訟法第四百十三條但書，毒品危害防制條例第二十條第二
    項，裁定如主文。
中      華      民      國      九十     年       九      月     六     日
                                    臺灣高等法院臺中分院刑事第七庭
                                          審判長法  官  林  榮  龍
                                                法  官  謝  說  容
                                                法  官  江  錫  麟
右正本證明與原本無異。
不得再抗告。
                                                書記官  謝  雅  惠
中      華      民    國      九十     年       九      月     七     日
                                                                        Ｉ


司法院資訊處製作；財團法人民間司法改革基金會備份。
